【裁判字號】    96,上易,872
【裁判日期】    970129
【裁判案由】    損害賠償
【裁判全文】
臺灣高等法院民事判決                 96年度上易字第872號
上  訴  人  正光貨運股份有限公司
法定代理人  乙○○
訴訟代理人  吳聖欽律師
被 上訴 人  陸軍第六軍團司令部
法定代理人  甲○○
訴訟代理人  張智宏律師
上列當事人間請求損害賠償事件，上訴人對於中華民國96年8月
31日臺灣新竹地方法院91年度訴字第356號第一審判決提起上訴
，本院於97年1月15日言詞辯論終結，判決如下：
    主  文
上訴駁回。
第二審訴訟費用由上訴人負擔。
    事實及理由
一、本件被上訴人起訴主張：原審共同被告謝明坤與綽號「小蔡
    」之不詳姓名之成年男子，明知未依廢棄物清理法第20條之
    規定，向廢棄物貯存、清除、處理之地方主管機關申請核發
    廢棄物處理之許可證，仍自民國89年5、6月間起，透過不知
    情之省公路警察局竹東分隊警員蔡明勳，與伊位於新竹縣新
    豐鄉松林營區內駐防之陸軍步兵第1976部隊中校人行科科長
    張文接洽，表示可免費代為清理該松林營區內一積水溜地之
    污泥，回填良好土方，經張文同意並交代營區內之哨兵對於
    載土之貨運車即予放行，惟疏未記錄相關司機人事資料，任
    由其自由進出營區，致謝明坤、「小蔡」委由不詳姓名年籍
    之司機等，趁夜間該營區大型運輸車進出無暇顧及，連續傾
    倒碎紙等事業廢棄物，經該部隊發覺後，向謝明坤詢問，惟
    謝明坤保證絕無危害及不法，乃信以為真。嗣由靠行於上訴
    人之原審共同被告姚永良指示原審共同被告葉清標於89 年6
    月15日前之某日，駕駛GZ-930號營業貨運車（下稱系爭貨車
    ）從桃園縣觀音鄉工業區內載運廢棄物，前往伊之松林營區
    棄置廢棄物，於89年6月15日1時30分許遭查獲。謝明坤涉及
    犯罪部分，業經台灣新竹地方法院（下稱新竹地院）以89年
    度訴字第637號刑事判決判處有期徒刑1年4月確定。葉清標
    、姚永良共同違反廢棄物清理法部分，亦經同院以90年度訴
    字第669號刑事判決各判處有期徒刑1年3月、1年1月確定。
    茲因謝明坤、葉清標及姚永良（下稱謝明坤等三人）之所為
    ，嚴重污染伊所屬松林營區土地，致伊受有清除該廢棄物而
    須支出清運費新台幣（下同）172萬0,553元之損害，謝明坤
    等三人應就該損害負連帶賠償責任。茲自葉清標駕駛系爭貨
    車載運廢棄物行為之外觀以觀，足認係以上訴人受僱人之身
    分執行其職務，依民法第188條第1項規定，上訴人自應與葉
    清標負連帶賠償責任。爰依侵權行為之法則，求為命上訴人
    應與謝明坤等三人連帶給付172萬0,553元，暨自民事準備書
    續(一)狀繕本送達上訴人翌日起至清償日止，按年息5%計算利
    息；及供擔保宣告假執行之判決。
二、上訴人則以：伊不認識姚永良、葉清標。系爭貨車為訴外人
    藍新志所有，於87年12月19日依公路法第55條規定與伊訂有
    「汽車貨運公司行號接受個別經營之貨運汽車委託代辦業務
    契約」（下稱委託代辦契約）而靠行於伊公司，藍新志在未
    告知之情形下，私下將系爭貨車交付姚永良，再由姚永良交
    付葉清標使用，其與姚永良既未簽定靠行契約，自與姚永良
    之受僱人葉清標間無僱傭關係。縱認有僱傭關係，亦因被上
    訴人任由中校人行科科長張文私下與謝明坤聯繫，即由張文
    決定放行，讓該載運廢棄物之系爭貨車自由進出營區，且衛
    哨兵未登錄司機人別資料、車號，就本件損害之發生，顯然
    與有重大過失。又姚永良、葉清標與謝明坤並無犯意之聯絡
    ，自無適用民法第185條共同侵權行為之餘地。縱認伊應負
    連帶賠償責任，因姚永良與葉清標僅棄置廢棄物三趟，伊僅
    就此三趟廢棄物之清運費負責等語，資為抗辯。
三、原審為被上訴人一部勝訴、一部敗訴之判決，即判命上訴人
    應與謝明坤等三人連帶賠償上訴人103萬2,332元本息，並駁
    回其餘之訴。被上訴人及謝明坤等三人就其敗訴部分，未聲
    明不服，已告確定。上訴人就其敗訴部分提起上訴，聲明：
    原判決不利於上訴人部分廢棄；上開廢棄部分，被上訴人在
    第一審之訴及假執行之聲請均駁回。被上訴人則聲明：上訴
    駁回。
四、查被上訴人主張上開謝明坤等三人涉嫌違反廢棄物清理法之
    所為，經刑事法院判處有罪確定一節，有起訴書、判決書等
    件在卷可稽（見原審卷(一)10至14頁、71至75頁，原審卷(二)10
    、11頁），並經原審調閱上開刑事卷宗（含偵查卷）核閱無
    訛，復為上訴人所不爭執，自堪信為真實。
五、按數人共同不法侵害他人之權利者，連帶負損害賠償責任，
    民法第185條第1項前段定有明文，又共同侵權行為之成立，
    以各加害行為有客觀的共同關連性，亦即各加害行為均為其
    所生損害之共同原因為已足，不以各行為人間有意思聯絡為
    必要，其行為係出於故意或過失，在所不問，最高法院83年
    台上字第742號判例意旨參照；而數人之行為結合，發生同
    一損害者，即屬「共同原因」。查謝明坤、葉清標、姚永良
    均有駕車傾倒紙張等事業廢棄物至被上訴人所屬之松林營區
    一節，為葉清標、姚永良所自認（見原審卷(二)50頁、141頁
    ），且為彼等在上開刑事案件偵審中所不否認，並經原審法
    院調取相關刑事卷宗核閱屬實。雖彼等均稱營區放行讓其入
    內傾倒，即不知係違法云云。然該處為軍事單位，非處理廢
    棄物機關，葉清標、姚永良既係曾經從事載運廢棄物之工作
    ，焉有不知廢棄物不得任意傾倒一事，縱或被上訴人所屬哨
    兵予以放行而未加管制，亦係被上訴人就其所受損害是否同
    有過失，與謝明坤、葉清標、姚永良為本件侵權行為人，應
    負損害賠償責任者，尚屬無涉。是葉清標、姚永良所辯因為
    哨兵放行，才會認為合法，應毋庸負侵權行為責任云云，無
    足憑採。至上開刑事判決固未認定謝明坤與葉清標、姚永良
    就本件傾倒廢棄物之行為有共同犯意之聯絡，惟葉清標、姚
    永良均不否認見過或認識謝明坤，並知悉謝明坤亦將廢棄物
    傾倒於被上訴人所屬之上開營區，謝明坤、葉清標、姚永良
    之傾倒廢棄物行為，均為被上訴人受有損害之共同原因，揆
    諸上開判例意旨，被上訴人主張謝明坤、葉清標、姚永良應
    依民法第185條之規定負共同侵權行為之連帶賠償責任，即
    非無據。且本件被上訴人所受之損害，確係因謝明坤、葉清
    標、姚永良之不法行為所致，謝明坤、葉清標、姚永良之共
    同不法行為與被上訴人所受損害結果間，具有相當因果關係
    ，亦堪認定。上訴人抗辯：其縱應負僱用人之損害賠償責任
    ，亦僅就姚亦良與葉清標棄置廢棄物三趟之行為負責云云，
    要無可取。
六、次按受僱人因執行職務，不法侵害他人之權利者，由僱用人
    與行為人連帶負損害賠償責任，但選任受僱人及監督其職務
    之執行，以盡相當之注意義務或縱加以相當之注意而仍不免
    發生損害者，僱用人不負賠償責任，民法第188條第1項定有
    明文。該條項所謂「受僱人」，並非僅限於僱傭契約所稱之
    受僱人，凡客觀上被他人使用為之服勞務而受其監督者均係
    受僱人，換言之，係以事實上之僱用關係為判斷標準，凡客
    觀上使用他人為其服勞務者，均為僱用人；又所謂「因執行
    職務」，應以執行職務之外表為判斷標準，簡言之，為保護
    無辜之被害人，只需受僱人之行為與執行職務有同一之外形
    ，即屬之，不論是否定有僱傭契約、勞務種類如何、期間長
    短，乃至有無報酬，均有本條之適用。上訴人雖辯以：系爭
    貨車係訴外人藍新志所有而靠行於上訴人，其僅是依公路法
    第55條規定，受藍新志之託，辦理該條所定之各項代辦業務
    ，藍新志未經其同意，擅自將系爭貨車售予姚永良，卻遲未
    辦理過戶，葉清標係受姚永良之指示載運廢棄物，與其並無
    僱用關係存在，其自不負僱用人之連帶賠償責任云云。惟查
    ：
  (一)系爭貨車於前揭侵權行為發生之時，仍登記為上訴人所有，
    且其車身亦漆有「正光交通公司」等字樣一節，為上訴人所
    不否認，此觀上訴人法定代理人於原審自承：「……這台車
    之前是一位藍先生所有，靠行在我們公司，所以車子是登記
    在我們公司名下，後來賣給姚永良，因為我們不認識姚永良
    ，之前我們有叫姚先生過戶，可是姚先生一直推託，一直說
    找不到靠行的公司，……當時車子還是正光公司的名字。…
    …一直到90年10月16日才過戶」等語甚詳（見原審卷(二)50頁
    ），核與原審調取台灣新竹地方法院檢察署89年度他字第24
    0號偵查卷，查閱其中第20頁之公路監理電子閘門車號查詢
    汽車車籍資料及第43頁之車身照片屬實一節相符。另參諸葉
    清標於原審審理時自承：「車子是姚永良買的，也是他靠行
    的，姚永良有給我行照，行照都會放在車頭上面」等語（見
    原審卷(二)77至78頁筆錄），與姚永良供稱：「當時靠行正光
    ，有繳交行費給正光公司」等語相符（見同上卷141頁筆錄
    ）。是葉清標所駕駛之系爭貨車，既登記為上訴人公司所有
    ，且外觀已標示為上訴人所有，車上復隨時備有行車執照以
    供查驗，客觀上即足使一般人產生葉清標係上訴人受僱司機
    之認知；況葉清標於前揭時、地駕車傾倒廢棄物之行為，外
    觀上亦係執行其職務，應堪認定。至姚永良究有無與上訴人
    簽訂靠行契約，係屬其等間之內部關係，不得據以對抗損害
    賠償之請求權利人即被上訴人。是被上訴人主張上訴人應與
    葉清標連帶賠償其須另行僱人將該廢棄物移除而支出費用損
    害一節，自屬可採。
  (二)上訴人雖抗辯系爭貨車為藍新志所有，與其依公路法第55條
    規定訂有委託代辦契約而靠行於其公司，藍新志在未告知之
    情形下，私下將系爭貨車交付姚永良，再由姚永良交付葉清
    標使用，其與姚永良既未簽定靠行契約，自與姚永良之受僱
    人葉清標間無僱傭關係云云。經查：公路法第55條係規定：
    「汽車運輸業除經營客、貨運輸外，得接受個別經營者之委
    託辦理左列業務：一、車輛牌照之請領、換發、繳銷、車輛
    檢驗及各種異動登記。二、車輛使用牌照稅、燃料使用費與
    其他稅費及違規罰鍰之繳納。三、汽車責任保險之投保。四
    、行車事故之有關事項。五、購車貸款申請及動產擔保之登
    記。六、其他經公路主管機關核准之業務……」（第1項）
    、「汽車運輸業受託辦理前項業務，應與委託人簽訂書面契
    約，載明雙方之權利義務及違約責任；其契約範本由交通部
    定之」（第2項），是得依該條規定委託辦理者，為「經營
    客、貨運輸外」之其他汽車運輸業。依上訴人提出之其與藍
    新志所訂委託代辦契約第3條所示（見原審卷(二)72頁），委
    託代辦業務之6款內容，固與前揭公路法第55條第1項規定之
    各款完全一致，然因上訴人所經營者為貨物運輸業，而系爭
    貨車亦非得登記為個人所有，且無從從事非貨物運輸之業務
    ，因而必須「靠行」（即登記所有權）於上訴人，則上開委
    託代辦契約之訂定，尚不足以影響前揭僱傭外觀之認定。是
    上訴人此部分所辯，難予採為有利於其認定之依據。
七、末按損害之發生或擴大，被害人與有過失者，法院得減輕賠
    償金額，此為民法第227條第1項所明定。上訴人抗辯被上訴
    人所屬松林營區之張文與有過失，其得減輕賠償責任等情，
    固為被上訴人否認。惟查：
  (一)被上訴人所屬松林營區為一軍事單位，為求管理及保護國防
    機密之需要，對於出入人員車輛之安檢、門禁管制理應較為
    嚴謹，以避免閒雜人士隨意進出。被上訴人亦自承：平常崗
    哨有一本進出入的人車登記簿，正常情形都要登記，例外是
    長官有指示哨兵放行，本件係由訴外人張文指揮、管理等語
    （見原審卷(二)76頁筆錄）。衡諸常情，謝明坤等所駕駛之車
    輛並非軍用，所載運之物品亦非屬一般常見者，本應遵循正
    常門禁管制登記程序始為正辦。乃該營區未予查核，任由謝
    明坤等駕駛車輛自由進出營區而未予攔檢，使其等趁機傾倒
    廢棄物，對於被上訴人因此所生之損害，自難辭其咎。況張
    文亦受有記過二次之懲處，此有陸軍第六軍團司令部（91）
    人勤令（官）字第039號令存卷可查（見原審卷(二)145頁），
    是上訴人固應就謝明坤傾倒廢棄物之侵權行為負連帶損害賠
    償責任，然被上訴人亦因其使用人即松林營區而同有過失，
    堪以認定。
  (二)被上訴人因前揭侵權行為而另行僱工除去污泥，花費172萬
    0,553元，此有其提出之請款單及統一發票等為證（見原審
    卷(一)53、54頁），上訴人於原審雖提出答辯狀(二)否認其真實
    性（見原審卷(二)133頁），惟其前曾於原審96年5月17日言詞
    辯論時對於上開書證表示無意見（見原審卷(二)51頁），即已
    自認該等證據之真正，則其嗣後雖再加以否認，然未依民事
    訴訟法第279條第3項規定撤銷自認，或證明與事實不符，或
    曾經被上訴人同意，自不容其嗣後空言否認上開書證之真實
    性。從而，被上訴人主張因葉清標等之侵權行為，受有1,72
    0,553元之損害，堪信為真。惟被上訴人對於損害之發生既
    與有過失，詳如前述，經審酌其過失之全盤情節，認應予以
    減輕上訴人應賠償金額5分之2，即上訴人應連帶賠償被上訴
    人103萬2,332元〔計算式為：1,720,553×（1－2/5）=1,03
    2,332，元以下四捨五入〕。是被上訴人請求上訴人與謝明
    坤等三人連帶給付上開金額（上訴人本僅須依民法第188條
    第1項規定，與葉清標負連帶賠償責任，然因葉清標與謝明
    坤、姚永良負共同侵權行為之連帶賠償責任，而上訴人與謝
    明坤、姚永良間之不真正連帶關係，實務上得以連帶關係呈
    現，故認上訴人應與謝明坤等三人負連帶責任），洵屬正當
    ，應予准許。
八、綜上，被上訴人依侵權行為之法律關係，請求上訴人與謝明
    坤等三人連帶給付1,032,332元，及自準備書續(一)狀繕本送
    達翌日即96年8月11日起至清償日止，按年息百分之5計算之
    利息，為有理由，應予准許。原審就此部分為上訴人敗訴之
    判決，核無違誤，應予維持。上訴意旨，仍執陳詞，指摘原
    判決此部分不當，求予廢棄改判，為無理由，其上訴應予駁
    回。
九、本件事證已臻明確，兩造其餘攻擊防禦方法經審酌後，認於
    判決結果均不生影響，爰不一一論述。
據上論結，本件上訴為無理由，依民事訴訟法第449條第1項、第
78條，判決如主文。
中    華    民    國    97    年    1     月    29    日
                  民事第十六庭
                        審判長 法  官 沈方維
                               法  官 呂淑玲
                               法  官 王淇梓
正本係照原本作成。
不得上訴。
中    華    民    國    97    年    1     月    30    日
                               書記官 吳碧玲


司法院資訊處製作；財團法人民間司法改革基金會備份。
